【裁判字號】    95,簡上,7
【裁判日期】    950426
【裁判案由】    確認通行權存在
【裁判全文】
臺灣彰化地方法院民事判決               95年度簡上字第7號
    上  訴  人  甲○○
                        32弄.
    訴訟代理人  張格明律師
    被  上訴人  乙○○
    訴訟代理人  尤榮福律師
上列當事人間請求確認通行權存在事件，上訴人對於民國94年11
月24日本院彰化簡易庭第一審判決（94年度彰簡字第341 號）提
起上訴，本院於95年4 月12日言詞辯論終結，判決如下：
    主      文
上訴駁回（原審判決第二項減縮為：被告不得在前揭Ｂ部分土地
上營建地上物或為其他妨阻原告通行之行為）。
第二審訴訟費用由上訴人負擔。
    事實及理由
一、按訴之變更或追加，非經他造同意，不得為之，但係擴張或
    減縮應受判決事項之聲明者，不在此限，民事訴訟法第446
    條第1 項、第255 條第1 項但書第3 款定有明文，而此項規
    定依同法第436 條之1 第3 項之規定，於簡易訴訟程序事件
    於上訴時亦有準用。查被上訴人於第一審起訴時就聲明第二
    項原聲明為：上訴人（被告）應將前揭Ｂ部分土地上之物品
    移除，並不得在其上營建地上物或為其他妨阻被上訴人（原
    告）通行之行為，嗣上訴人提起上訴，被上訴人乃於第二審
    減縮第二項訴之聲明為：上訴人不得在前揭Ｂ部分土地上營
    建地上物或為其他妨阻被上訴人通行之行為，而上訴人對於
    被上訴人變更聲明表示無意見，且其屬減縮應受判決事項之
    聲明，核與前開規定相符，故被上訴人變更聲明應予准許，
    合先敘明。
二、被上訴人起訴主張：坐落彰化縣秀水鄉○○段405 之9 、40
    5 之10、406 之8 地號土地（下稱上開三筆土地）原係上訴
    人所有，上訴人於民國93年9 月27日將上開三筆土地所有權
    移轉登記予被上訴人，惟同段405 之13地號土地（下稱系爭
    土地）所有權仍為上訴人所有。因被上訴人上開三筆土地供
    興建房屋出售時，上訴人即已向該等土地抵押權人保證責任
    彰化第一信用合作社表明願提供系爭土地供為上開三筆土地
    對外通行道路之用。又被上訴人所有之上開三筆土地係屬袋
    地，唯有通行系爭土地始能對外聯絡公路，且兩造之土地本
    均屬上訴人原所有同段405 之2 地號土地，嗣後再分割而成
    上開多筆土地。故依民法第787 條第1 項、第789 條規定，
    被上訴人就系爭土地應有通行權存在。詎上訴人竟揚言不讓
    被上訴人通行系爭土地，並隨即運來成堆磚塊倒置於系爭土
    地上，藉以阻止被上訴人或其他使用人之合理通行。又兩造
    間雖有簽訂清償債務契約書，惟上訴人並未依約辦妥分戶貸
    款，依上開契約書約定，被上訴人自已取得上開三筆土地之
    所有權，此觀上訴人於鈞院94年度彰簡字第272 號給付票款
    事件中所提出之準備書狀內容所載自明。再者，被上訴人於
    原審起訴時，上開三筆土地之所有權人仍屬被上訴人，於訴
    訟繫屬後始將上開三筆土地所有權移轉予第三人，依民事訴
    訟法第254 條第1 項、第401 條第1 項規定，該移轉所有權
    之行為於本件訴訟並無影響，更無上訴人所謂判決無實益之
    情形，本件訴訟標的之既判力仍及於上開三筆土地所有權之
    繼受人。綜上所述，爰依袋地通行權法律關係，請求確認被
    上訴人就系爭土地如彰化縣彰化地政事務所94年9 月19日土
    地複丈成果圖（下稱附圖）所示編號Ｂ部分面積11平方公尺
    土地之通行權存在，上訴人不得在前揭Ｂ部分土地上營建地
    上物或為其他妨阻被上訴人通行之行為。
三、上訴人則以：被上訴人所稱其所有之上開三筆土地係上訴人
    為供擔保訴外人馨僑建設有限公司（下稱馨僑公司；法定代
    理人為上訴人）積欠被上訴人之工程款債務而依兩造所簽訂
    之清償債務契約書約定暫時信託登記予被上訴人，係因被上
    訴人恣意延宕工程，始無法向金融機構辦妥分戶貸款，故依
    約被上訴人仍未取得上開三筆土地之所有權，非民法第787
    條第1 項所稱之「土地所有人」，不得向上訴人主張行使通
    行權。又被上訴人所稱之同意書，係上訴人於申請辦理抵押
    貸款時，應上開信用合作社之要求而出具，目的係為使貸款
    得以盡速核撥，並非兩造間就通行權所為之約定。況上開三
    筆土地，業經被上訴人於94年10月11日、同年10月17日分別
    移轉登記予訴外人許純惠、陳麗花所有，已非被上訴人所有
    ，其已無通行系爭土地之必要，故有關本件袋地通行權利應
    由現所有人始能主張，否則將造成判決無實益等語，資為抗
    辯。
四、本件原審對於被上訴人之請求，判決被上訴人全部勝訴，上
    訴人全部聲明不服，求為：(一)廢棄原判決；(二)駁回被上訴人
    原審之訴。被上訴人則求為判決駁回上訴。
五、法院之判斷
  (一)兩造不爭執部分：
  (1)上開三筆土地於被上訴人起訴時係登記為被上訴人所有，系
    爭土地則登記為上訴人所有。
  (2)上開三筆土地與系爭土地相鄰，且上開三筆土地係袋地，附
    圖上標示之同段405之1、406之1地號土地係目前公路之位置
    。
  (3)兩造有於93年9月27日簽訂上開清償債務契約書，而上訴人
    確實未辦妥分戶貸款事宜，及上訴人有出具上開同意書。
  (二)兩造爭執部分：
    被上訴人主張其於起訴時係上開三筆土地之所有權人，對於
    系爭土地有袋地通行權存在，上訴人則予以否認，並以前詞
    置辯。是本件應審究者係被上訴人已否取得上開三筆土地之
    所有權？被上訴人就系爭土地有無袋地通行權存在，而得以
    主張上訴人容忍其通行？被上訴人於訴訟繫屬後將上開三筆
    土地所有權移轉登記予第三人，是否影響本件訴訟？分述如
    下：
  (1)上開三筆土地係兩造於簽訂上開清償債務契約書後，由上訴
    人依上開契約書約定於93年10月20日移轉登記予被上訴人，
    此為兩造所不爭，並有土地登記謄本三份、債務清償契約書
    影本一份為證。而依上開契約書第2 條約定：「‧‧以憑予
    甲（馨僑公司）乙（上訴人）丙（被上訴人）參方會同辦理
    以該新建八棟三層樓建物及其坐落土地向金融機構辦理分戶
    貸款，將暫由丙方（或其指定之第三人）取得所有權（作為
    本約工程款擔保）之不動產再移轉登記予甲方或其指定之第
    三人。如甲乙雙方屆時未能提供證件資料辦理分戶貸款，則
    已辦理產權過戶之五棟建物及七筆土地皆屬丙方所有。」等
    語觀之，上訴人如未依約完成金融機構分戶貸款，上開三筆
    土地所有權即歸屬被上訴人所有，而上訴人對於屆期未辦妥
    分戶貸款事宜乙節並不爭執，則被上訴人主張其已取得上開
    三筆土地所有權，即非無據。上訴人雖稱：未辦妥分戶貸款
    係因被上訴人延宕工程所致云云，然為被上訴人所否認，且
    被上訴人事後於94年3 月29日即已自行向上開信用合作社辦
    妥分戶貸款事宜，有建物登記謄本二份為據，顯示向金融機
    構辦理分戶貸款並無問題。上訴人復未就此提出有利之證據
    以實其說，所辯尚難採信。況上訴人於本院94年度彰簡字第
    272 號給付票款事件中所提出之準備書狀內已載明：「本件
    被告（即馨僑公司）開具系爭之支票‧‧係被告支付原告（
    本件被上訴人）之工程款，因存款不足而遭退票。但被告於
    支票退票後已過戶秀水鄉○○段405-9 、405-10、‧‧406-
    8 、‧‧地號等七筆土地及五戶之房屋抵償完畢。‧‧。原
    告於被告過戶七筆土地及五戶房屋抵償本系爭支票後，即不
    返還前述支票‧‧。是以本件票款債務係屬不存在，且原告
    持前開支票應屬業已清償完畢，無任何票據之債權存在。‧
    ‧」等語，益徵上訴人已以上開三筆土地所有權抵償上開票
    據債務無疑。綜上所述，被上訴人自已取得上開三筆土地之
    所有權，至為明確。
  (2)按土地因與公路無適宜之聯絡，致不能為通常使用者，土地
    所有人得通行周圍地以至公路，前項情形，有通行權人，應
    於通行必要之範圍內，擇其周圍地損害最少之處所及方法為
    之，民法第787 條第1 項前段、第2 項規定甚明。查上開三
    筆土地確無其他適宜通行之路，屬袋地，且上開三筆土地與
    目前公路即附圖上標示之同段405 之1 、406 之1 地號土地
    間僅間隔系爭土地等情，已據原審會同地政機關勘測屬實，
    製有勘驗筆錄、附圖足憑，且為兩造所不爭，並有被上訴人
    提出之現況照片三幀可稽，則被上訴人援引上開規定主張就
    鄰地即系爭土地有通行權存在，難謂無理。而經本院審酌系
    爭土地現況情形，並參酌上訴人之前出具予上開信用合作社
    之同意書（同意以系爭土地供道路通行之用），認為上開三
    筆土地以通行系爭土地上如附圖所示編號Ｂ部分面積11平方
    公尺部分，為損害最少之處。是被上訴人主張通行Ｂ部分位
    置，洵屬正當，上訴人自有容忍其通行之義務。
  (3)次按訴訟繫屬中為訴訟標的之法律關係，雖移轉於第三人，
    於訴訟無影響，又確定判決，除當事人外，對於訴訟繫屬後
    為當事人之繼受人者，及為當事人或其繼受人占有請求之標
    的物者，亦有效力，民事訴訟法第254 條第1 項前段、第40
    1 條第1 項亦有明文。查本件被上訴人於94年6 月23日即提
    起本件訴訟，斯時其已為上開三筆土地之所有權人，已如前
    述，並有本院收狀章戳為憑，則被上訴人於訴訟繫屬中雖將
    上開三筆土地所有權移轉登記予第三人，然依上開規定，其
    對於本訴訟應無影響，且受移轉登記之人屬被上訴人之繼受
    人，亦應受本件判決既判力之拘束。從而，難認被上訴人已
    無通行或訴訟之必要。
  (三)綜上所述，被上訴人依據袋地通行權法律關係，請求(一)確認
    被上訴人就系爭土地如附圖所示編號Ｂ部分面積11平方公尺
    土地之通行權存在；(二)上訴人不得在前揭Ｂ部分土地上營建
    地上物或為其他妨阻被上訴人通行之行為，核屬有據，應予
    准許。原審為被上訴人勝訴之判決，核無不合，上訴論旨指
    摘原判決不當，求予廢棄改判，為無理由，應予駁回。
六、本件事證已臻明確，兩造所為之其他主張、陳述並所提之證
    據核與判決結果並無影響，毋庸一一論述，併此敘明。
七、結論：本件上訴為無理由，依民事訴訟法第436 條之1 第3
    項、第449 條第1 項、第78條，判決如主文。
中    華    民    國    95    年    4     月    26    日
                  民事第二庭    審判長法  官   何志通
                                      法  官   施錫揮
                                      法  官   陳連發
以上正本係照原本作成。
本件不得上訴。
中    華    民    國    95    年    4     月    26    日
                                      書記官   彭月美


司法院資訊處製作；財團法人民間司法改革基金會備份。
